【裁判字號】    96,勞訴,196
【裁判日期】    970508
【裁判案由】    確認僱傭關係存在
【裁判全文】
臺灣臺北地方法院民事判決             96年度勞訴字第196號
原      告  乙○○
訴訟代理人  程才芳律師
被      告  龍平安產物保險股份有限公司
法定代理人  甲○○
訴訟代理人  鄭世脩律師
上列當事人間請求確認僱傭關係存在事件，本院於中華民國97年
4月24日言詞辯論終結，判決如左：
    主    文
確認原告與被告間之僱傭關係存在。
被告應給付原告新台幣壹拾肆萬零玖佰捌拾柒元，及自民國96年
12月13日起至清償日止 按年息百分之五計算之利息。
被告應自民國96年11月1日起至原告復職之日止，按月於每月一
日給付原告新台幣壹拾萬壹仟捌佰元。
訴訟費用由被告負擔。
本判決第一項於原告以新台幣肆萬柒元供擔保後，得假執行；但
被告如以新台幣壹拾肆萬零玖佰捌拾柒元為原告預供擔保，得免
為假執行。
本判決第二項自民國96年11月1日起於原告按月以新台幣萬肆
仟元供擔保後，得假執行；但被告如以新台幣壹拾萬壹仟捌佰元
整為原告預供擔保，得免為假執行。
    事實與理由
一、按訴狀送達後，原告不得將原訴變更或追加，但請求之基礎
    事實同一、擴張或減縮應受判決事項之聲明、不甚礙被告之
    防禦及訴訟之終結者，不在此限，民事訴訟法第255條第1項
    第2款、第3款、第7款定有明文。所謂請求之基礎事實同一
    ，係指變更或追加之訴與原訴之主張爭點有其共同性，各請
    求利益之主張在社會上可認為同一或關連，而就原請求之訴
    訟及證據資料，於審理繼續進行在相當程度範圍內具有同一
    性或一體性，得期待於後請求之審理予以利用，俾先後兩者
    請求在同一程序加以解決，避免重複審理，進而為統一解決
    紛爭者，即屬之。本件原告起訴請求：(一)確認原告與被告間
    之僱傭關係存在。(二)被告應給付原告140,987元及自起訴狀
    繕本送達翌日起至清償日止按年息百分之五計算之利息。並
    自96年11月1日起至原告復職之日止，按月於每月一日給付
    原告101,800元。嗣減縮聲明為：(一)確認原告與被告間至97
    年12月31日前之僱傭關係存在。(二)被告應給付原告140,987
    元及自起訴狀繕本送達翌日起至清償日止按年息百分之五計
    算之利息。並自96年11月1日起至97年12月31日止，按月於
    每月一日給付原告101,800元（見本院卷第25頁）。嗣再擴
    張回復如原起訴之聲明（見本院卷第38頁），核屬基於同一
    基礎事實，減縮及擴張應受判決事項之聲請，且不甚礙被告
    之防禦及訴訟之終結，應為法之所許，合先敘明。
二、本件原告主張：原告於民國（下同）96年3月1日受僱擔任被
    告公司之特別助理兼經理職務，約定月薪為新台幣（下同）
    8萬元、主管加給2萬元及伙食津貼1,800元，97年起薪資依
    公司營運狀況由董事會決定，其餘均依勞動基準法及公司相
    關規定辦理，有聘用通知書可稽。原告任職期間盡忠職守，
    卻因被告公司高層人士傾軋，自96年7月起無端將原告降職
    並降薪至每月3萬元，原告向台北市政府勞工局申請調解，
    被告公司雖於96年9月5日協調會時承認兩造間之勞雇關係仍
    續中，卻隨即於96年9月14日發函通知原告自即日起終止雙
    方間之僱傭關係，並要求原告儘速辦理離職交接手續，原告
    於接獲通知後，即於96年9月17日以存證信函表示不同意原
    告之非法解聘，並向台北市政府勞工局勞動檢查處申訴，經
    該處於96年10月9日以北市勞檢一字第09632021201號函表示
    被告公司資遣原告之理由不符合勞動基準法第11條規定，移
    請台北市政府勞工局裁處，並經台北市政府勞工局於96年10
    月18日以北市勞二字第096395 57400號函表示被告公司資遣
    原告之理由不符合勞動基準法第11條之規定，被告公司既屬
    非法解聘，兩造間之僱傭關係自仍存在。被告公司於96 年9
    月20日存證信函明確禁止原告進入被告公司工作職場，顯係
    拒絕受領原告原定應提供之勞務，依民法第487條規定，原
    告無補服勞務之義務，原告並應給付原告至復職之日止之薪
    資。又96年7月至9月份，被告公司每月各短付薪資71,800元
    ，合計215,400元，加計96年10月份薪資101,800 元，共計
    317,200，扣除被告公司於96年10月12日匯付之176, 213元
    ，尚應給付原告140,987元。並自96年11月1日起至原告復職
    之日止，按月給付原告101,800元等情，求為判決：(一)確認
    原告與被告間之僱傭關係存在。(二)被告應給付原告140,987
    元及自起訴狀繕本送達翌日起至清償日止按年息百分之五計
    算之利息。並自96年11月1日起至原告復職之日止，按月於
    每月一日給付原告101,800元。(三)願供擔保，請准宣告假執
    行。
三、被告則以：因被告公司總經理職務從缺，致無特別助理職缺
    ，且原告從事經理工作之效率無法令被告公司滿意，又不能
    共體時艱，強求每月8萬元之高薪，令被告公司無法負荷，
    且造成管理上之困難，被告乃依勞動基準法第11條第5款終
    止勞動契約。原告係因任總經理特別助理兼經理一職，被告
    公司始有義務給付月薪8萬元、主管加給2萬元及伙食費1800
    元，然被告公司自96年6月起總經理乙職從缺，既無總經理
    乙職自亦無總經理特別助理乙職，原告既已非從事輔助總經
    理之職務，自無從受領月薪8萬元之高薪，且既已非主管，
    亦不能受領主管加給。被告公司除調降原告職務外，同時調
    動公司其他96名員工之職務，係全面性調動，完全公平公開
    ，並非針對原告個人，且原告任職一月即遭調動，其工作能
    力應可想見。聘用通知書第四點記載97年起薪資依公司營運
    狀況由董事會決定，均依勞動基準法及本公司相關規定辦理
    ，並未確認原告之職務及薪資結構自96年3月1日起皆不動變
    。原告已收受被告公司補發96年7、8月及9月1日至14日之薪
    資差額及資遣費合計176,213元，足證被告公司係合法資遺
    等語，資為抗辯。並聲明：原告之訴駁回。如受不利判決，
    請准供擔保宣告免予假執行。
四、按確認法律關係之訴，非原告有即受確認判決之法律上利益
    者，不得提起，民事訴訟法第247條第1項前段定有明文。而
    所謂即受確認判決之法律上利益，係指法律關係之存否不明
    確，原告主觀上認其在法律上之地位有不安之狀態存在，且
    此種不安之狀態，能以確認判決將之除去者而言，若縱經法
    院判決確認，亦不能除去其不安之狀態者，即難認有受確認
    判決之法律上利益（最高法院52年台上字第1240號判例意旨
    參照）。本件原告主張其自96年3月1日起受雇於被告公司，
    被告終止契約不合法，兩造間僱傭關係仍然存在，惟為被告
    所否認，致兩造間僱傭關係之存否不明確，原告在私法上之
    地位有受侵害之危險，而此危險得以對於被告之確認判決除
    去，則原告提起本件確認之訴，自有即受確認判決之法律上
    利益，而為法之所許，合先敘明。
五、本件經依民事訴訟法第463條、第270條之1第1項第3款規定
    ，整理並協議兩造不爭執事項及簡化爭點為：
（一）兩造不爭執之事項：
  １、原告於96年3月1日受僱擔任被告公司之特別助理兼經理職
      務，約定原告之月薪為8萬元、主管加給2萬元及伙食津貼
      1,800元，97年起薪資依公司營運狀況由董事會決定，其
      餘均依勞動基準法及公司相關規定辦理。
  ２、被告公司自96年7月起將原告降調為業務主任並降薪為每
      月3萬元，原告不同意故向台北市政府勞工局申請調解，
      被告公司於96年9月5日協調會時主張原告不適任特別助理
      兼經理職務，而安排其擔任業務主任，兩造勞雇關係仍存
      續中。
  ３、被告公司於96年9月14日發函通知原告自即日起終止雙方
      間勞動契約關係，要求原告儘速辦理離職交接手續，原告
      則於96年9月17日以存證信函表示不同意終止勞動契約。
      被告公司復於96年9月20日寄發存證信函以原告於96年9月
      17日及19日進入被告公司工作職場，通知原告未經同意不
      得再進入被告公司所屬職場。
（二）兩造爭點：
  １、原告是否不能勝任工作？被告公司依勞動基準法第11條第
      5款終止兩造勞動契約是否合法？兩造間僱傭關係是否仍
      存在？
  ２、被告公司將原告薪資降為每月3萬元並降調為業務主任是
      否合法？原告可否請求96年7月至9月份之薪資差額，及自
      96年10月1日按月給付薪資101,800元？
六、茲就上開爭點，析述本院得心證之理由如下：
（一）被告公司終止兩造勞動契約是否合法？兩造間僱傭關係是
      否仍存在？
  １、按當事人主張有利於己之事實者，就其事實有舉證之責任
      ，民事訴訟法第277條前段，定有明文。本件被告抗辯兩
      造間僱傭關係已因其依勞動基準法第11條第5款規定終止
      契約而消滅，則其自應就原告有勞動基準法第11條第5款
      所定不能勝任工作之情形存在之積極事實負舉證責任。
  ２、又按勞基法第11條第5款規定，勞工對於所擔任之工作確
      不能勝任時，雇主得預告勞工終止勞動契約，所謂「不能
      勝任工作」，不僅指勞工在客觀上之學識、品行、能力、
      身心狀況，不能勝任工作者而言，即勞工主觀上「能為而
      不為」，「可以做而無意願做」，怠忽所擔任之工作，致
      不能完成，或違反勞工應忠誠履行勞務給付之義務者亦屬
      之。此由勞動基準法之立法本旨在於「保障勞工權益，加
      強勞雇關係，促進社會與經濟發展」觀之，為當然之解釋
      （最高法院84年度台上字第673號、86年度台上字第688號
      、86年度台上字第82號判決意旨參照）。本件被告僅泛言
      原告不能與被告營運狀況符合，工作效率無法令公司滿意
      ，且不能共體時艱，強求每月8萬元之高薪，令公司無法
      負荷，且造成管理上之困難，並無具體舉證原告有何學識
      、品行、能力、身心狀況，不能完成工作，或違反勞工應
      忠誠履行勞務給付義務之情形，既經原告否認，即難認原
      告有不能勝任工作之情形，則被告以原告不能勝任工作，
      依勞動基準法第11條第5款規定終止兩造間之勞動契約，
      自難認為合法。被告終止契約既不合法，兩造間之僱傭關
      係自仍繼續存在。
  ３，被告雖抗辯原告已收受被告公司補發96年7、8月及9月1日
      至14日之薪資差額及資遣費合計176,213元，足證被告公
      司係合法資遺，兩造僱傭關係已不存在云云，惟被告匯款
      予原告時，並未表明該筆款項係作為原告之資遣費，原告
      並非以受領資遣費之意而受領該筆款項，已據原告所陳明
      ，難認原告同意被告公司之資遣，被告抗辯兩造僱傭關係
      已不存在，應非可取。
（二）被告公司將原告薪資降為每月3萬元並降調為業務主任是
      否合法？原告可否請求96年7月至9月份之薪資差額，及自
      96年10月1日按月給付薪資101,800元？
  １、查勞動給付之內容與地點為勞動契約之重要內容，應依勞
      資當事人間之約定。嗣後如有一方欲變更此項約定，應徵
      得他方同意。基此，除勞動契約事先有明文約定外，資方
      如因業務需要，擬變動勞工原有工作職務或地點，應與勞
      工妥為說明經協調同意後，始得為之。又按「勞動基準法
      施行細則第7條第1款規定，工作場所及應從事工作有關事
      項應於勞動契約中由勞資雙方自行約定，故其變更亦應由
      雙方自行商議決定。如雇主確有調動勞工工作必要，應依
      下列原則辦理：(1)基於企業經營上所必須；(2)不得違反勞
      動契約；(3)對勞工薪資及其他勞動條件，未作不利之變更
      ；(4)調動後工作與原有工作性質及其體能及技術所可勝任
      ；(5)調動工作地點過遠，雇主應予以必要之協助。」亦經
      內政部74年9月5日以（74）台內勞字第328433號函釋在案
      。另按工資由勞雇雙方議定之，勞基法第21條前段定有明
      文。工作報酬乃勞工生計之來源，既係勞工賴以維生之基
      本權益，自應予以保障。故工作報酬之給付，除經勞工同
      意或較有利於勞工之外，應按原約定方式給付，雇主不得
      片面任意改變，始符合當事人間勞動契約之約定及保護勞
      工之意旨（勞動基準法第22條第2項規定參照）。是工資
      給付之內容、方式、及給付期限之變更，亦應徵得勞工之
      同意。
  ２、本件被告對於其將原告減薪並降調為業務主任乙節並不否
      認，並有台北市政府勞工局勞資爭議案件協調會紀錄在卷
      足憑（見本院卷第9頁），被告雖抗辯原告原擔任總經理
      特別助理兼經理，嗣因總經理職務從缺，致無特別助理職
      缺，而原告從事經理工作之效率無法令公司滿意，且被告
      公司係全面性的調動員工職務，非針對原告個人，原告既
      已非從事總經理特助之職務，亦非主管，自無從受領高薪
      及主管加給云云，惟為原告所否認，而查，原告自96年3
      月1日起受雇於被告公司，依被告發給之聘用通知書，其
      職稱為特別助理兼經理，有聘用通知書在卷可稽（見本院
      卷第8頁），是縱被告公司之總經理出缺，致原告不再從
      事總經理特助之工作，但其仍具經理之職位。被告既未與
      原告協商同意，亦未舉證證明被告公司有何調降原告職位
      之必要，或原告有何工作效率不符要求之具體事實，則其
      逕自調降原告為業務主任，並將原告之薪資由101,800元
      調降為30,000元，自難認為合法。
  ３、按僱用人受領勞務遲延者，受僱人無補服勞務之義務，仍
      得請求報酬，民法第487條前段定有明文。本件被告違法
      終止與原告間之僱傭契約，並於96年9月20日以台北南陽
      郵局第3774號存證信函禁止原告進入被告公司工作職場（
      見本院卷第17頁），堪認被告拒絕原告依系爭僱傭契約給
      付勞務。原告無從履行受僱人之勞務給付義務，顯可歸責
      於被告，原告自得請求被告給付薪資。又被告調降原告之
      職位、薪資，及終止兩造間勞動契約既不合法，則原告自
      得請求被告依原有薪資標準給付薪資。查：被告公司自96
      年7月起調降原告薪資為3萬元，為兩造所不爭，則被告公
      司短少給付薪資71,800元（101,800-30,000=71,800），
      96年7月至9月份共短少215,400元（71,800x3=215,400）
      ，加計96年10月份原告應得之薪資101,800元，合計短少
      317,200元（215,400+101,800=317,200），扣除被告公司
      於96年10月12日匯付之176,213元後，被告公司尚積欠原
      告140,987元（317,200-176,213=140,987），則原告請求
      被告如數給付，並自96年11月1日起至原告復職之日止，
      按月於每月一日給付原告101,800元，自屬有據。
七、從而，原告依兩造契約關係，請求被告給付140,987元，及
    自起訴狀繕本送達翌日即96年12月13日起至清償日止按年息
    百分之五計算之利息，並自96年11月1日起至原告復職之日
    止，按月於每月一日給付原告101,800元，為有理由，應予
    准許。
八、兩造其餘主張陳述及所提之證據，經本院審酌後，認均不足
    以影響本判決之結果，均毋庸再予論述，附此敘明。
九、兩造均陳明願供擔保，以代釋明，聲請宣告假執行或免為假
    執行，經核均無不合，爰分別酌定相當之擔保金額准許之。
十、結論：本件原告之訴為有理由，並依民事訴訟法第第78條、
    第390條第2項、第392條第2項，判決如主文。
中    華    民    國    97    年    5     月    8     日
                  勞工法庭  法  官  張靜女
右為正本係照原本作成
如對本判決上訴，須於判決送達後廿日內向本院提出上訴狀
中    華    民    國    97    年    5     月    8     日
                         法院書記官 陳素卿


司法院資訊處製作；財團法人民間司法改革基金會備份。
